# Packages et données

Ce premier chapitre introduit deux concepts importants dans R. Le premier est les packages et le second concerne les données.

## Installation et gestion des packages

Les packages sont des regroupements de fonctions et de jeux de données développés dans  doivent se télécharger une seule fois, mais ils devront être importés à chaque utilisation. Le code ci-dessous permet d'installer les packages:

```{r eval=FALSE}

install.packages(ggplot2, dependencies = TRUE)

```

Avant chaque utilisation des packages, il est nécessaire d'importer le package grâce au code suivant:

```{r eval=FALSE}

library(ggplot2)

```

## Téléchargement des données

Dans R, les bases de données se déclinent de plusieurs façons: 

1. Les bases de données peuvent être directement incluses dans R ou dans les packages. 
1. Les bases de données peuvent être créées dans l'environnement sauvées dans l'environnement R. Ces fichiers ont une extension .RData
1. Les bases de données peuvent être issues de fichiers externes. Ces fichiers ont une extension .csv

### Bases de données issues de la base de R ou des packages

Lorsque les données sont issues de la base de R ou des packages, elles peuvent être importées en utilisant le code suivant: 

```{r echo=TRUE}

data("iris")

```
Le code précédent vous présente également une fonction qui permet de nommer les variables contenues dans cette base de données. Si les données sont dans un package, le package doit être importé au préalable. 