# Distribution de probabilités

Ce chapitre couvre les fonctions relatives aux distributions de probabilité. Pour rappel, chaque variable aléatoire a une distribution de probabilité.

Dans ce cours, plusieurs distributions sont abordées, mais la principale est la distribution normale.

## Distribution normale

La distribution normale est caractérisée par deux paramètres, la moyenne et l'écart-type. La variation de ces deux paramètres implique que plusieurs distributions normales existent. Lorsque la moyenne vaut 0 et l'écart-type 1, on parle de distribution normale centrée-réduite. Il s'agit de la distribution normale avec laquelle il est commun de travailler.

Plusieurs fonctions existent pour travailler avec la distribution normale: `dnorm()`, `pnorm()`, `qnorm()`, et `rnorm()`.

La fonction `dnorm()` permet de calculer la densité pour n'importe quelle valeur de x. Par exemple, calculons la densité pour une valeur de 3 avec une distribution normale avec les paramètres de moyenne de 4, et d'écart-type de 2. Calculons ensuite la même densité mais pour une distribution normale centrée-réduite. Pour ce cas, on remarque que les résultats sont similaires lorsque les paramètres sont spécifiés et lorsqu'ils ne le sont pas. Ceci s'explique par le fait que les paramètres de la distribution normale centrée-réduite sont les paramètres par défaut de la fonction.

```{r echo=TRUE}

x <- 3
dnorm(x, mean = 4, sd = 2)
dnorm(x, mean = 0, sd = 1)
dnorm(x)
```

Il est également possible de calculer la densité entre deux valeurs. Calculons la densité entre -4 et 4 pour une distribution normale avec une moyenne de 3 et un écart-type de 2.

```{r echo=TRUE}

x <- seq(-4, 4, by=1)
x
dnorm(x, mean = 3, sd = 2)
sum(dnorm(x, mean = 3, sd =2))
```

La fonction `pnorm` donne la fonction de distribution de la loi normale. La fonction de distribution cumulative (CDF) correspond à la probabilité que la variable X prenne une valeur inférieure ou égale à x. La fonction de survie correspond à la probabilité que la variable X prenne une valeur supérieure à x. La fonction `pnorm` permet de calculer ces deux fonctions en manipulant le paramètre `lower.tail`. Lorsque `lower.tail = TRUE`, ce qui est le paramètre par défaut, la CDF est obtenue. Lorsque `lower.tail = FALSE`, la fonction de survie est obtenue. Prenons le quantile 1 pour une loi normale centrée-réduite et calculons ces deux fonctions.

```{r echo=TRUE}
pnorm(1, mean = 0, sd = 1)
pnorm(1, mean = 0, sd = 1, lower.tail = FALSE)
pnorm(1, mean = 0, sd = 1) + pnorm(1, mean = 0, sd = 1, lower.tail = FALSE)

```

Si nous sommons la probabilité d'être plus petit qu'un quantile donné et la probabilité d'être plus grand que ce même quantile, le résultat est de 1 parce que tout l'espace possible de la distribution est couvert.

```{r echo=TRUE}
pnorm(1, mean = 0, sd = 1) + pnorm(1, mean = 0, sd = 1, lower.tail = FALSE)
```

Comme la distribution normale centrée-réduite est symmétrique en 0, la CDF est partagée en deux autour de cette valeur.

```{r echo=TRUE}
pnorm(0, mean = 0, sd = 1) 
pnorm(0, mean = 0, sd = 1, lower.tail = FALSE)
```

La fonction `qnorm` permet d'obtenir le quantile pour n'importe quelle probabilité. Pour rappel, un quantile est une valeur qui divise les données d’une distribution en segments de même fréquence. Dans le cadre d'une fonction de distribution, il indique la valeur en dessous de laquelle une certaine proportion des données se situe. Cette fonction calcule l'inverse de la fonction `pnorm`. Pour simplifier la compréhension, reprenons le dernier exemple présenté.

```{r echo=TRUE}
pnorm(0, mean = 0, sd = 1) 
qnorm(0.5, mean = 0, sd = 1)
```

La fonction `qnorm` permet de retrouver la valeur correspondant à une probabilité, alors que la fonction `pnorm` permet de calculer la probabilité à partir d'une valeur.

La fonction `rnorm` permet de générer $n$ observations à partir d'une distribution normale. Il s'agit d'une fonction particulièrement utilisée pour la simulation. Comme les autres fonctions concernant la distribution normale, les paramètres de base simuler des données avec une moyenne de 0 et un écart-type de 1. Il est possible de modifier ces paramètres comme suit:

```{r echo=TRUE}
set.seed(1234) #permet de garantir la reproductibilité des analyses 
rnorm(100) 
```

Comme les autres fonctions concernant la distribution normale, les paramètres de base simuler des données avec une moyenne de 0 et un écart-type de 1. Il est possible de modifier ces paramètres comme suit par exemple:

```{r echo=TRUE}
set.seed(1234)  
rnorm(100, mean = 3, sd = 1.5) 
```

## Autres distributions

...à venir
